【裁判字號】    95,上訴,3635
【裁判日期】    951124
【裁判案由】    家暴殺人未遂等
【裁判全文】
臺灣高等法院刑事判決                95年度上訴字第3635號
上  訴  人  台灣台北方法院檢察署檢察官
上  訴  人
即  被  告  乙○○
                    （
選任辯護人  許中銘律師
上列上訴人因被告家暴殺人未遂等案件，不服臺灣臺北地方法院
95年度易字第1041號，中華民國95年8 月30日第一審判決（起訴
案號：臺灣臺北地方法院檢察署95年度偵字第9265號），提起上
訴，本院判決如下：
    主  文
上訴駁回。
    事  實
一、乙○○與丙○○為兄弟，甲○○為丙○○之配偶，乙○○、
    丙○○、乙○○及丙○○之父徐松安、乙○○之配偶丁○○
    、甲○○及子女共計10 人共同居住在臺北縣新店市○○路○
    段9巷1樓，乙○○與甲○○因相處不睦而迭有訴訟。於民國
    （下同）95年4 月25日凌晨1時45分許（起訴書誤繕為94年4
    月25日），乙○○因思及甲○○對其興訟並要求賠償新臺幣
    10萬元始願息訟而憤恨難消，明知上開住處尚有含甲○○在
    內之其他家人正值睡夢中且可能因吸入漏逸瓦斯致中毒或因
    瓦斯遇火花引發爆炸起火而死亡，竟基於殺害甲○○之故意
    及殺害其他家人之不確定故意，將原置放在住處靠近浴室室
    外之中型瓦斯桶拖入室內至丙○○與甲○○房門口，並著手
    打開瓦斯桶開關漏逸瓦斯於屋內以遂其計畫，致生公共危險
    ，惟因甲○○、丙○○嗅聞瓦斯味而起身，丙○○走出房間
    門外制止乙○○，甲○○報警處理，乙○○始未得逞。
二、案經甲○○告訴暨臺北縣警察局新店分局報請臺灣臺北地方
    法院檢察署檢察官偵查起訴。
    理  由
一、訊據上訴人即被告固不否認其與丙○○為兄弟，甲○○為丙○○之配偶，案發前，其與甲○○相處不睦且甲○○對其提
    起告訴，案發時，有其與徐松安、丙○○、甲○○、丁○○
    及子女共計10人居住案發地點，案發時，其曾將置放在住處
    靠近浴室室外之中型瓦斯桶拖入室內至丙○○與甲○○房門
    口等情，惟矢口否認有何殺人未遂及漏逸瓦斯致生公共危險
    之犯行，並辯稱：伊沒有殺人故意，只是要嚇嚇甲○○，瓦
    斯漏出來可能是因為之前瓦斯開關沒轉緊，伊並未打開瓦斯
    開關，也沒有說要死大家一起死的話云云。惟查：
  (一)證據能力部分：
  (1)按被告之自白，非出於強暴、脅迫、利誘、詐欺、疲勞訊問
    、違法羈押或其他不正之方法，且與事實相符者，得為證據
    ，刑事訴訟法第156條第1項定有明文。本案被告於原審審理
    中爭執其於警詢中並未陳述其要與證人甲○○同歸於盡，警
    詢筆錄記載不正確部分，經原審當庭勘驗被告於警詢中製作
    筆錄之錄音帶，被告確實提及「（警問：你拿瓦斯桶作什麼
    ？）答：因為我受不了，他們逼成這樣，好煩喔，我想既然
    說不聽，就一起死」、「（警問：有叫你賠償嗎？）答：有
    ，都已經和解了，她（指甲○○）是要我賠償，我一把火起
    來，才在昨天想不開，瓦斯桶拿出來放，一起死較快活，對
    嗎」、「（警問：那你為何要跟她同歸於盡？）答：她（指
    甲○○）動不動就要告，一直告，說她憂鬱症，要用這來威
    脅我，不然就是要我搬出去，我那時有跟法官說那間房子不
    是她的名字啊」等語句，而警員於製作筆錄之始，亦有依規
    定告知被告涉犯罪嫌及權利告知事項，並且警員於警詢過程
    中亦無施用何種不正之方法，此有原審95年6 月21日勘驗筆
    錄在卷可參，是堪認被告於警詢中之陳述，確與警詢筆錄所
    記載相符，且亦無刑事訴訟法第156條第1項所稱不正方法之
    情狀。
  (2)按被告以外之人於審判外之言詞或書面陳述，除法律有規定
    者外，不得作為證據；被告以外之人於審判外之陳述，雖不
    符刑事訴訟法第159條之1至第159條之4之規定，而經當事人
    於審判程序同意作為證據，法院審酌該言詞陳述或書面陳述
    作成時之情況，認為適當者，亦得為證據。當事人、代理人
    或辯護人於法院調查證據時，知有刑事訴訟法第159條第1項
    不得為證據之情形，而未於言詞辯論終結前聲明異議者，視
    為有前項之同意，刑事訴訟法第159條第1項、第159條之5分
    別定有明文。本案被告與其選任辯護人均未於本案言詞辯論
    終結前就證人甲○○、丙○○於警詢證言證據能力表示異議
    ，揆諸前開規定，證人甲○○、丙○○於警詢之證言均應認
    有證據能力。
  (3)按證人、鑑定人依法應具結而未具結者，其證言或鑑定意見
    ，不得作為證據，刑事訴訟法第158條之3定有明文。本案證
    人甲○○、丙○○於偵查中接受檢察官詢問時之證言，均未
    經具結，有相關偵查筆錄在卷可參，而證人甲○○、丙○○
    於偵查中亦核無刑事訴訟法所定得不令具結之情形，是揆諸
    前開規定，證人甲○○、丙○○於偵查中接受檢察官詢問時
    所為之證言，均難認有證據能力。
  (二)實體認定部分：
  (1)本案被告與丙○○為兄弟，甲○○為丙○○之配偶，案發前
    ，被告與甲○○相處不睦且甲○○對其提起告訴，案發時，
    有被告與徐松安、丙○○、甲○○、丁○○及子女共計10人
    居住案發地點，案發時，被告因氣憤將置放在住處靠近浴室
    室外之中型瓦斯桶拖入室內至丙○○與甲○○房門口，而被
    告並未持打火機，亦未將房屋之窗戶均關上，且亦無任何人
    因而發生死亡之結果等情，為被告所是認，核與證人甲○○
    、丙○○證述情節相符，並有上開瓦斯桶之照片及證人甲○○所繪製之現場圖各1 張在卷可資佐證，自堪認上開事實為
    真實。
  (2)本案被告於原審審理中固辯稱：伊並未開瓦斯開關，也沒有
    說要一起死云云，然本案被告於警詢中先稱：伊有放瓦斯，
    要與甲○○同歸於盡等語（見臺灣臺北地方法院檢察署95年
    度偵字第9265號卷第8頁及原審95年6月21日勘驗筆錄）；被
    告於偵查中則稱：伊有開瓦斯，丙○○聞到瓦斯味及聽到聲
    音才來把瓦斯關掉（見同上偵查卷內95年4 月25日偵訊筆錄
    ）；被告於原審訊問及準備程序中亦稱：案發當天，伊有把
    瓦斯桶放在伊房間及丙○○房間門中間，伊打開開關後約5
    秒鐘，想想家裡很多人，想要關，丙○○聞到瓦斯味跑出來
    將瓦斯關起來等語（見原審卷第6 頁背面及第24頁背面），
    而證人甲○○於原審審理中結證稱：案發當時，伊已經睡著
    了，因為伊罹患憂鬱症，睡眠品質不佳，在睡夢中聞到輕微
    瓦斯味，本以為是被告夫妻半夜起來煮東西，但後來瓦斯嘶
    嘶的聲音越開越大聲，丙○○也被吵醒，丙○○就打開房門
    出去看，伊跟在丙○○後面往房門外看，看到被告在伊房門
    前拿著瓦斯桶朝伊房間開瓦斯，瓦斯味及聲音都很大，伊就
    趕快把丙○○推出去處理，再將門關起來，接著伊就聽到房
    門外的丙○○對乙○○說：「現在又怎麼了？」被告就說：
    「飛燕去找大姊，說打孩子也要賠償，大家要死一起死」、
    「給你們死」、「那麼愛錢」、「給你們死」，伊就打電話
    報警，警察來了敲門，被告又說：「不要去開，反正要死一
    起死」，不知何人開門，警察進來後因為瓦斯味很重，就叫
    大家打開門窗，也叫大家出去等語（見原審95年7 月26日審
    判筆錄第4頁至第8頁）；證人丙○○於警詢中證稱：被告因
    與甲○○有官司在打，可能因一時心情不好開瓦斯要與大家
    同歸於盡，案發當時，伊在房間中，聽到門外有氣體逸漏的
    聲音，伊一出門就看到一桶瓦斯筒放在房門前正在漏氣，伊
    趕緊將瓦斯關起來，被告當時就站在瓦斯桶旁邊等語（見臺
    灣臺北地方法院檢察署95年度偵字第9265號卷第16頁）；證
    人陳宗男於原審審理中亦結證稱：伊於案發當日因有人通報
    開瓦斯自殺而前往現場，到現場後，所有人除甲○○外都在
    屋外，消防隊的人也有去，伊到時已經沒有瓦斯味了。當天
    是由伊製作被告之警詢筆錄，被告有說搬瓦斯、開瓦斯的事
    ，還有發牢騷說心情不好想不開想要自殺，詢問過程有詢及
    開瓦斯之原因，被告說要跟甲○○同歸於盡。被告一被帶回
    派出所時，情緒一直都很激動，有1 小時都不說話，且臉部
    都有抽蓄的情況，感覺上好像很氣，後來伊就用泡茶及聊天
    的方式，被告情緒比較穩定，在問筆錄時，都能回答伊之問
    題，應該瞭解伊問題之意思等語（見原審95年7月26日審判
    筆錄第24頁至第27頁），核與被告於警詢、偵查、原審訊問
    及準備程序中所稱其將瓦斯桶拖入屋內後有開瓦斯開關，其
    開瓦斯目的是其要與證人甲○○同歸於盡且事後為證人丙○○走出房門始將瓦斯開關關上之情節相符，而本案被告將瓦
    斯桶拖入屋內打開瓦斯開關時係於案發當日凌晨1 時45分許
    ，若如被告所述其所為僅為恐嚇證人甲○○，則於其將瓦斯
    桶拖入屋內打開瓦斯開關前為何不將此惡害通知證人甲○○
    以遂其恐嚇之目的，反而於證人丙○○、甲○○嗅聞瓦斯味
    及未驚動他人之前，默默打開拖至證人甲○○房門前之瓦斯
    桶開關，被告所辯其係基於恐嚇之犯意云云，顯與常情事理
    有違，本案被告係出於殺害證人甲○○之犯意而著手打開瓦
    斯桶之瓦斯開關，甚為明確，另除證人甲○○外尚有其餘家
    人共計8 人於案發時居住在案發地點一節，為被告所明知，
    而漏逸瓦斯可能使嗅聞者中毒死亡或因瓦斯遇火花引發爆炸
    而起火造成他人死亡之情，亦為眾所周知之情，被告為達其
    與證人甲○○同歸於盡之目的而不顧其餘家人安危以著手上
    開打開瓦斯開關之行為，亦堪認被告其餘家人可能因被告行
    為致發生死亡結果，而此與被告之本意並不相違。至於證人
    丙○○於原審審理中改稱被告並未打開瓦斯開關、可能是因
    為供作沐浴使用之瓦斯桶開關原未關緊而有嘶嘶之聲音及其
    於警詢中所稱「被告開瓦斯要跟我們同歸於盡」之情是其誤
    解部分，核與被告於警詢、偵查、原審訊問及準備程序中所
    述情節均有出入，且果被告確實未打開瓦斯開關及未表示要
    與證人甲○○同歸於盡之意，身為被告胞弟之證人丙○○與
    被告素無嫌隙，為何證人丙○○要於接近案發時之警詢中故
    為不實且不利被告之陳述，此顯與常情不合，是其警詢所證
    顯具較可信之情況，尚難以證人丙○○於審理中改稱上開證
    言即為被告有利之認定，另被告於著手打開瓦斯開關時固未
    持打火機、火柴或緊閉房屋窗戶，然本案被告具有殺害證人
    甲○○之犯意及殺害其餘家人共計8 人之不確定犯意之認定
    ，已詳如前述，且洩漏瓦斯亦有可能因瓦斯中毒死亡，非必
    予以引爆不可，參以證人陳宗男於原審審理中結證稱：伊於
    案發當日因有人通報開瓦斯自殺而前往現場，到現場後，所
    有人除甲○○外都在屋外，消防隊的人也有去等語（見原審
    95年7 月26日審判筆錄），足見當時事態之緊急。被告雖上
    訴辯稱：伊搬瓦斯桶目的只是要嚇唬弟媳而已，且只洩漏一
    下就關上，後來還把窗戶打開，伊並無殺人意圖云云。惟查
    ，本件案發時間為凌晨1 時45分許，正值一般人熟睡之時段
    ，丙○○如非聞嗅到濃烈之瓦斯味，如何會驚覺從睡夢中醒
    來並走出房外查看，且如非屋內充斥濃烈之瓦斯味，令人感
    覺已有危險，何以會報警，且消防隊亦獲報趕到現場？而被
    告全家人除甲○○外亦均逗留在屋外？足見當時案發地點顯
    有濃烈之瓦斯外洩無疑；此外，瓦斯外洩並非必有火源存在
    方足以致生公共危險，僅瓦斯外洩亦足生使人中毒之危害，
    是被告辯稱未持有打火機不足認定其僅有恐嚇而無殺人之犯
    意；又證人丙○○、丁○○雖均於本院審理時到庭證稱案發
    當時僅聞到些許瓦斯味，案發現場窗戶均呈現開啟狀態，證
    人丙○○並證稱該瓦斯桶開關感覺已經關上，伊並把瓦斯桶
    開關關緊一點而已等語，惟查證人丙○○、丁○○分別為被
    告之弟及妻，渠等於本院所證核與警詢中所述及上開所述現
    場情狀不符，顯係事後迴護被告之詞，亦無足採。
  (3)按所謂「致生公共危險」，固以實際上須有具體危險之發生
    為要件，而屬具體的危險犯；然其具體危險之存否，仍應依
    社會一般之觀念，客觀的予以判定，最高法院著有74年度臺
    上字第3958號判例要旨可參。漏逸瓦斯可能使嗅聞者中毒死
    亡或因瓦斯遇火花引發爆炸而起火造成他人死亡之情，為眾
    所周知之情，揆諸前開說明，由本案之客觀情節，以社會一
    般觀念加以衡量，被告於屋內打開瓦斯開關漏逸瓦斯之行為
    ，顯已達致生公共危險之程度，而非如被告或辯護人所辯之
    輕微程度，被告否認其行為已達致生公共危險云云，顯屬事
    後卸責之詞，難以採信。
  (4)綜上所述，本案事證業已明確，被告犯有殺害證人甲○○及
    其餘家人共計8 人未遂、漏逸瓦斯致生公共危險之犯行均堪
    以認定。
二、查被告行為後，刑法業經立法院通過修正，於94年2月2日經
    總統公布修正，並自95年7月1日生效，牽連犯部分，新法刪
    除刑法第55條後段關於牽連犯之規定，而將原犯一罪而其方
    法或結果之行為犯他罪應從一重論斷之情修正為原犯一罪與
    其方法或結果之行為犯他罪間應分論併罰；就刑法第177 條
    第1項罰金刑部分，原配合刑法第33條第5款及罰金罰鍰提高
    標準條例第1 條之規定，法定刑為銀元1元以上銀元3千元以
    下罰金，而配合新修正第33條第5 款及刑法施行法第1之1條
    第1項、第2項之規定，法定刑為新臺幣1千元以上新臺幣9千
    元以下罰金；未遂犯部分，將原刑法第26條前段所定「未遂
    犯之處罰，得按既遂犯之刑減輕之」之規定移列至新刑法第
    25條第2 項後段「並得按既遂犯之刑減輕之」；減輕其刑之
    規定，新修正刑法第64條第2 項將「死刑減輕者，為無期徒
    刑、或為十五年以下、十二年以上有期徒刑」修正為「死刑
    減輕者，為無期徒刑」、新修正第65條第2 項將「無期徒刑
    減輕者，為七年以上有期徒刑」修正為「無期徒刑減輕者，
    為二十年以下十五年以上有期徒刑」，經綜合比較上開法律
    變更之情形，以95年7月1日修正生效前之規定對於被告較為
    有利，依據修正後刑法第2條第1項前段之規定，即應適用95
    年7月1日修正生效前之上開刑法規定，合先敘明。
三、核被告所為，係犯刑法第271條第2項之殺人未遂罪及刑法第
    177條第1項之漏逸瓦斯致生公共危險罪。被告一著手打開瓦
    斯開關而未得逞殺害證人甲○○及其餘家人共計8 人之行為
    ，係侵害證人甲○○及其餘家人共計8 人之生命法益，為一
    行為觸犯數罪名，應依刑法第55條想像競合犯之規定從重論
    以一殺人未遂罪。被告所犯上開二罪間，有方法結果之牽連
    關係，應依修正前第55條之規定從重論以一殺人未遂罪。被
    告著手於殺人行為之實施而未生被害人死亡之結果，為未遂
    犯，爰依修正前刑法第26條前段之規定，按既遂犯之刑度減
    輕其刑，故依據修正前刑法第64條第2項、第65條第2項及第
    66條前段之規定，死刑減為無期徒刑或十五年以下十二年以
    上有期徒刑，無期徒刑減為七年以上有期徒刑，有期徒刑部
    分減輕其刑二分之一。
四、原審以被告上開犯行，罪證明確，而適用刑法第271條第2項
    、第177條第1項、修正前刑法第55條、第26條前段，修正前
    罰金罰鍰提高標準條例第1 條，並審酌被告於審理中矢口否
    認犯行，犯後態度不佳，因與證人甲○○之相處不睦即心生
    殺意，犯罪動機亦有可議，且所為對於他人生命安全及社會
    公共安全所生危害程度非輕等情狀，判處有期徒刑六年；並
    說明刑法第59條之得酌量減輕其刑者，必須犯罪另有特殊之
    原因與環境等情，而在客觀上足以引起一般同情，認為即予
    宣告法定最低度刑其猶嫌過重者，始有其適用；至於犯罪之
    動機、犯罪之手段或犯罪後之態度等情狀，僅可為法定刑內
    從輕科刑之標準，不得據為酌量減輕之理由，最高法院著有
    91年度臺上字第733 號裁判要旨可參，是審酌本案之情況，
    核與刑法第59條之規定並不相符，而不予酌減其刑，其認事
    用法及量刑，核無違誤。被告上訴仍執前開陳詞否認有殺人
    犯意及公訴人上訴認原審量刑過輕而均指摘原判決不當，但
    查，被告犯有殺人未遂、漏逸瓦斯致生公共危險之犯行堪以
    認定，已如前述，且原判決亦已經斟酌考量本件被告所犯之
    各種情狀，於理由內詳予說明，其量刑尚無失當，是被告及
    公訴人之上訴，均無理由，應予駁回。
據上論斷，應依刑事訴訟法第368條，判決如主文。
本案經檢察官侯千姬到庭執行職務。
中    華    民    國    95    年    11    月    24    日
                  刑事第十庭    審判長法  官  劉景星
                                      法  官  李春地
                                      法  官  陳志洋
以上正本證明與原本無異。
如不服本判決，應於收受送達後十日內向本院提出上訴書狀，其
未敘述上訴之理由者並得於提起上訴後十日內向本院補提理由書
（均須按他造當事人之人數附繕本）。
                                      書記官  王韻雅
中    華    民    國    95    年    11    月    27    日
附錄：本案論罪科刑法條全文
中華民國刑法第271條第1項、第2項：
殺人者，處死刑、無期徒刑或 10 年以上有期徒刑。
前項之未遂犯罰之。
中華民國刑法第177條第1項：
漏逸或間隔蒸氣、電氣、煤氣或其他氣體，致生公共危險者，處
3年以下有期徒刑、拘役或300元以下罰金。


司法院資訊處製作；財團法人民間司法改革基金會備份。
